【裁判字號】    99,訴,1499
【裁判日期】    991022
【裁判案由】    損害賠償等
【裁判全文】
臺灣板橋地方法院民事判決              99年度訴字第1499號
原      告  乙○○
訴訟代理人  嚴裕欽律師
            胡中瑋律師
被      告  板信商業銀行股份有限公司
法定代理人  丙○○
訴訟代理人  丁○○
            甲○○
上列當事人間請求損害賠償等事件，經本院於民國99年10月8 日
言詞辯論終結，判決如下：
    主  文
被告應給付原告新台幣壹佰陸拾伍萬元及自民國九十九年五月十
一日起至清償日止，按週年利率百分之五計算之利息。
原告其餘之訴駁回。
訴訟費用由被告負擔十分之七，餘由原告負擔。
本判決第一項於原告以新台幣伍拾伍萬元供擔保後，得假執行。
但被告如以新臺幣壹佰陸拾伍萬元為原告預供擔保，得免為假執
行。
原告其餘假執行之聲請駁回。
    事實及理由
一、原告主張：原告於民國99年1 月15日，就原告所有坐落台北
    市○○○路○ 段271 號1 樓之房屋與地下3 樓之2 個車位編
    號104 、105 號之平面車位（下稱系爭不動產），與被告簽
    訂租賃意向書（下稱系爭意向書），約定每月租金新台幣（
    下同）55萬元，兩造並同意於99年3 月5 日前簽妥租賃契約
    書。系爭意向書簽訂後，原告為誠實履約，俾利被告日後之
    承租，即停止各項招租行為以保留系爭不動產，但被告並未
    按約定於99年3 月5 日前簽妥租賃契約書。被告一再向原告
    表示因主管機關即行政院金融監督管理委員會尚未就系爭不
    動產租賃案簽准，請原告諒解，惠予延長簽妥租賃契約書之
    期日。原告獲悉被告之表示後，即建議被告當得進行裝潢乙
    事，避免耽擱系爭不動產之裝潢期間。經原告多次催促，被
    告仍再三推辭不予置理，使得系爭不動產業已清空閒置達數
    月之久。未料被告於99年4 月23日向原告發函表示：「本行
    放棄擬向台端承租台北市○○○路○ 段271 號1 樓不動產之
    意願」，原告甚感訝異，始明瞭被告就取得主管機關核准乙
    事並未取得掌握，竟率爾與原告簽訂租賃意向書，導致原告
    系爭不動產閒置已達數月之久，是被告棄原告之權益於不顧
    等情至明。尤有甚者，原告接獲被告來函表明反悔之意，但
    被告對於應如何賠償原告所失利益竟隻字未提，足證被告之
    行為嚴重違反一般交易常情及誠信原則。查系爭意向書第四
    條已約定被告違約應給付原告165 萬元以為賠償，且此約定
    依系爭意向書第六條規定，於被告董事會通過後用印即生效
    力，系爭意向書即有被告之用印，則被告自應受其拘束。又
    被告並未按約定於99年3 月5 日簽妥租賃契約書，顯屬可歸
    責於被告之事由，因被告違約之事由致原告自99年3 月5 日
    起至收到被告函件之日即99年4 月23日止，受有系爭不動產
    閒置之所失利益費用，即受有相當於1 個月又19天之租金之
    所失利益，總計898,333 元，亦應由被告負擔。經原告於99
    年5 月4 日委託律師發函向被告催告，並請被告於收到律師
    函翌日起5 日內給付總計2,548,333 元（即165 萬元＋898,
    333 元＝2,548,333 元），被告已於99年5 月5 日收受該律
    師函，仍不置理。為此提起本訴，依系爭意向書第四條規定
    請求被告給付165 萬元之違約金，並依民法第229 條第1 項
    、第231 條第1 項、第216 條、第233 條第1 項、第203 條
    規定請求898,333 元之債務不履行之損害賠償等語。併為聲
    明：(一)被告應給付原告2,548,333 元，及自99年5 月11日起
    至清償日止，按年息5%計算之利息。(二)原告願供擔保，請准
    宣告假執行。
二、被告則以：依銀行法第57條規定，銀行遷移時，應申請中央
    主管機關核准。被告前因發展業務，而有遷移分行之需求，
    經尋原告所有系爭不動產，適於設立新營業所，遂於99年1
    月15日與原告簽立系爭意向書，並於當日向行政院金融監督
    管理委員會銀行局（下稱銀行局）申請遷移許可。系爭意向
    書之內容為被告所擬定，係被告與原告確認是否能等待被告
    向銀行局申請遷移許可之作業時間，如被告取得銀行局遷移
    許可，將與原告簽訂租賃契約書。兩造於99年1 月15日簽立
    系爭意向書後，被告當日即發函向銀行局申請遷移許可，然
    經與銀行局書信或電話磋商後，被告遲至99年4 月間仍無法
    取得銀行局同意搬遷至系爭不動產。被告於99年4 月中旬接
    獲銀行局電話，暫不同意被告申請將部分高雄地區分行搬遷
    後，隨即於99年4 月23日發函原告，告知被告無法於期限內
    完成簽約。是以，被告無法獲得銀行局遷移許可，並不可歸
    責於被告，且被告在獲知銀行局暫不同意時，已盡可能以最
    快速度通知原告，並無故意拖延情形。而系爭意向書第四條
    關於違約金罰則之意旨，係如被告取得銀行局遷移許可後，
    應按系爭意向書與原告簽訂租賃契約書，如未與原告簽訂租
    賃契約書，須賠償原告3 個月租金之違約金，並非無論被告
    有無取得銀行局之許可，只要未依系爭意向書與原告簽約，
    被告均需賠償違約金。又倘被告營業所遷移不須獲得銀行局
    之許可，得恣意決定遷移與否，被告當可於99年1 月15日即
    與原告簽立正式之租賃契約，毋庸簽立系爭意向書，非但省
    卻兩造文書往來繁複，且新營業所可儘早裝潢、營業、招攬
    生意等。又縱被告須對原告負損害賠償之責，惟系爭意向書
    第四條約定違約金為相當於3 個月之租金即165 萬元，此為
    兩造約定之違約金賠償範圍，故縱使被告應負賠償責任，賠
    償範圍亦僅限於兩造約定之165 萬元內，而不及於原告所請
    求之所失利益部分等語資為抗辯。併為答辯聲明：(一)原告之
    訴駁回。(二)如受不利判決願供擔保，請准宣告免為假執行。
三、兩造不爭執事項：
  (一)兩造於99年1 月15日就原告所有系爭不動產簽立系爭意向書
    ，系爭意向書之內容為被告所擬定，並有系爭意向書影本1
    份附卷可稽（見本院卷第7頁）。
  (二)被告於99年1 月5 日以板信管業務字第0998000022號函，向
    銀行局申請將被告公司高雄分行遷移台北市。嗣經銀行局於
    99年3 月1 日以金管銀合字第09900020600 號函通知被告補
    正申請表及其他相關資料，並說明擬遷移據點原客戶轉移服
    務之具體規劃，及對員工的安置計畫、權益保障措施等。被
    告於99年3 月22日以板信管業務字第0998000199號函向銀行
    局補正申請表等文件，其後於99年5 月20日撤回上開申請，
    並有上開函文影本各1 份，及銀行局99年9 月23日銀局（合
    ）字第09900374370 號函附卷可稽（見本院卷第57至59頁、
    第102 至108 頁）。
  (三)被告於99年4 月23日以板信管總務字第0998900370號函向原
    告表示放棄擬向原告承租系爭不動產之意願，並有上開函文
    影本1紙附卷可稽（見本院卷第8頁）。
  (四)原告委託律師於99年5 月4 日發函限期被告於收受該函之翌
    日起5 日內給付違約金165 萬元及相當於1 個月又9 天之租
    金利益898,333 元，合計2,548,333 元，經被告於99年5 月
    5 日收受，有該律師函影本、回執影本各1 份附卷可稽（見
    本院卷第9至13頁）。
四、原告主張：被告違反兩造所簽立之系爭意向書之約定，未就
    系爭不動產與原告簽立租賃契約書，除應依系爭意向書第四
    條之約定給付原告相當於3 個月租金即165 萬元之違約金外
    ，並應給付原告自99年3 月5 日起至原告收到被告放棄承租
    之函件之日即99年4 月23日止，受有系爭不動產閒置之所失
    利益費用，即受有相當於1 個月又19天之租金之所失利益之
    債務不履行之損害賠償898,333 元等語。被告則否認有違反
    系爭意向書之約定，並以前揭情詞置辯。是本件之爭點為：
    (一)原告依系爭意向書第四條約定請求被告給付違約金165 萬
    元，有無理由？(二)原告請求被告給付898,333 元之債務不履
    行之損害賠償，有無理由？茲分述如下：
  (一)查系爭意向書第三條第1 項約定：「甲方（即原告）同意自
    簽署意向書起至民國九十九年二月二十八日止乙方（即被告
    ）向主關機關申請遷移許可同意暫不租予第三者。乙方取得
    主管機關遷移許可後，應於三月五日前簽妥租賃契約書。甲
    方同意自簽訂租賃契約日及點交房屋日起無償提供四十五天
    之裝修期予乙方使用。」；第四條第1 項前段約定：「意向
    書簽署後不得反悔否則違約之一方應賠償對方相當於參個月
    租金之違約金作為賠償。」。而兩造於99年1 月15日簽立系
    爭意向書後，被告於同日即發函向銀行局申請將被告公司高
    雄分行遷移至台北市，惟經銀行局於99年3 月1 日發函通知
    被告補正申請表及其他相關資料，並說明擬遷移據點原客戶
    移轉服務之具體規劃，及對員工的安置計畫、權益保障措施
    等。故被告已不及於99年3 月5 日前取得銀行局之遷移許可
    而與原告簽訂租賃契約書，然被告自承：99年3 月5 日兩造
    未簽立租賃契約，被告有請原告延長簽約之期限，因為當時
    被告不認為主管機關會不准被告申請遷移，兩造並未約定簽
    立租賃契約之時間要延長至何時等語（見本院卷第64頁）。
    而原告亦陳稱：原告希望被告可以先裝潢，也同意給被告補
    簽約的機會，但並未明確表示簽約期限延至何時等語（見本
    院卷第63至64頁、第115 頁）。因此，被告雖不及於99年3
    月5 日前取得銀行局之遷移許可而與原告簽訂租賃契約書，
    惟兩造已合意延長系爭意向書所約定之簽立租賃契約書之期
    限甚明。是兩造既已合意延長簽立租賃契約之期限，被告自
    應積極續辦上開申請遷移案，然被告雖於99年3 月22日發函
    銀行局補正申請表等文件，惟於尚未獲銀行局正式否准前之
    99年4 月23日，被告即以板信管總務字第0998900370號函向
    原告表示放棄擬向原告承租系爭不動產之意願，並於99年5
    月20日向銀行局撤回上開遷移申請案，其後亦未再就同一遷
    移案向銀行局提出申請，此為被告所自承。因此，被告於兩
    造合意延長簽立租賃契約書之期限內之99年4 月23日，即逕
    單方向原告為放棄承租系爭不動產之意思表示，自屬違反系
    爭意向書第四條第1 項之「意向書簽署後不得反悔」之約定
    。因此，原告依系爭意向書第四條第1 項規定，請求被告賠
    償相當於3 個月租金之違約金即165 萬元，即屬有據。
  (二)次按違約金，有屬於懲罰之性質者，有屬於損害賠償約定之
    性質者，本件違約金如為懲罰之性質，於上訴人履行遲延時
    ，被上訴人除請求違約金外，固得依民法第二百三十三條規
    定，請求給付遲延利息及賠償其他之損害，如為損害賠償約
    定之性質，則應視為就因遲延所生之損害，業已依契約預定
    其賠償，不得更請求遲延利息賠償損害（最高法院62年台上
    字第1394號判例意旨參照）。、「違約金則係當事人為確保
    債務之履行，約定債務人不履行債務時，另應支付之金錢或
    其他給付；除當事人另有訂定外，視為因不履行債務而生損
    害之賠償總額預定。」（最高法院95年度台上字第2883號裁
    判要旨參照）、「違約金，有屬於懲罰之性質者，有屬於損
    害賠償約定之性質者，如為懲罰之性質者，於債務人履行遲
    延時，債權人除請求違約金外，尚得依民法第233 條規定，
    請求遲延利息及賠償其他之損害，如為損害賠償約定之性質
    ，則應視為就因遲延所生之損害已依契約預定其賠償，不得
    更請求遲延利息及賠償其他之損害，此觀同法第250 條第2
    項規定自明。」（最高法院87年度台上字第361 號裁判要旨
    參照）。查系爭意向書第四條第1 項前段約定：「意向書簽
    署後不得反悔否則違約之一方應『賠償』對方相當於參個月
    租金之違約金『作為賠償』。」是該條項約定之違約金165
    萬元，顯然係屬於損害賠償約定之性質，而應視為因不履行
    債務而生損害之賠償總額預定。因此，原告依上開約定請求
    被告給付違約金165 萬元既有理由，自不得更請求被告賠償
    債務不履行之損害。是原告另主張依民法第229 條第1 項、
    第231 條第1 項、第216 條、第233 條第1 項、第203 條規
    定，請求被告賠償其898,333 元之所失利益云云，即屬無據
    ，不應准許。
五、從而，原告依系爭意向書第四條第1 項規定，請求被告給付
    違約金165 萬元，及自前開被告於99年5 月5 日收受原告催
    告函之5 日期限屆滿翌日，即99年5 月11日起至清償日止，
    按年息5%計算之法定遲延利息，為有理由，應予准許；逾上
    開部分之請求，為無理由，應予駁回。
六、本件事證已臻明確，兩造其餘主張、陳述及所提之證據暨攻
    擊防禦方法，經本院審酌後，認均與本件判斷結果無影響，
    毋庸再予一一審酌，附此敘明。
七、兩造分別陳明願供擔保請准宣告假執行及免為假執行，經核
    原告勝訴部分，於法尚無不合，爰分別酌定相當之擔保金額
    准許之；至原告敗訴部分，因該部分之訴業經駁回，其假執
    行之聲請亦失所附麗，應併予駁回。
八、結論：本件原告之訴為一部有理由，一部無理由，依民事訴
    訟法第79條、第390 條、第392 條，判決如主文。
中    華    民    國    99    年    10    月    22    日
                  民事第一庭    法  官  黃信樺
以上正本係照原本作成
如對本判決上訴，須於判決送達後20日內向本院提出上訴狀。如
委任律師提起上訴者，應一併繳納上訴審裁判費。
中    華    民    國    99    年    10    月    22    日
                                書記官  李佳靜

司法院資訊處製作；財團法人民間司法改革基金會備份。
